【裁判字號】    97,上更(一),311
【裁判日期】    971112
【裁判案由】    違反貪污治罪條例
【裁判全文】
臺灣高等法院臺南分院刑事判決     97年度上更(一)字第311號
上  訴  人
即  被  告  甲○○
選任辯護人  林國明律師
上列上訴人因違反貪污治罪條例案件，不服臺灣嘉義地方法院95
年度訴字第656號中華民國96年7月30日第一審判決（起訴案號：
臺灣嘉義地方法院檢察署94年度偵瀆字第14號），提起上訴，經
最高法院發回，本院判決如下：
    主  文
原判決關於被告甲○○部分撤銷。
甲○○公務員，共同對於主管之事務，明知違背法令，直接圖其
他私人不法利益，因而獲得利益，處有期徒刑貳年。褫奪公權貳
年。緩刑伍年，並應於本案判決確定後一年內，向國庫支付新台
幣伍萬元，及向執行檢察官指定之公益團體、地方自治團體或社
區提供捌拾小時之義務勞務，緩刑期間付保護管束。
    事  實
一、甲○○於民國（下同）92年間擔任嘉義縣鹿草鄉公所民政課
    課員，負責辦理民政課綜合性業務與其他臨時交辦事項等業
    務；簡振成（業於94年3月4日死亡，另經檢察官為不起訴處
    分確定）係同一公所民政課課員，負責辦理法制業務及其他
    臨時交辦之事務，2人均為依法令服務於地方自治團體所屬
    機關而具有法定職務權限之公務員。簡振成承辦「鹿草鄉光
    潭、下潭村裝設廣播系統工程」，由劉柏基（另諭知無罪，
    詳後述）負責辦理上網公告招標（92年5月20日第2次投標）
    。陳嘉吉經營之麗寶美化電子工廠參與嘉義縣鹿草鄉公所該
    次投標，以投標總金額新臺幣（下同）三十萬元得標，該工
    程即由麗寶美化電子工廠施作，陳嘉吉施工後，於履約期限
    （92年6月27日）前一日即92年6月26日申報竣工，申請完工
    驗收，由鹿草鄉鄉長汪謙仁指派甲○○負責驗收，而相關之
    政風、建設、主計人員均以另有公辦不派員到場監辦，遂由
    甲○○及承辦之簡振成2人於92年7月4日會同陳嘉吉前往驗
    收，第1次驗收時發現該工程中之廣播鐵塔4座基座中心點各
    邊相距僅430公分（經實際測量東、西、南、北側分別為432
    公分、430公分、431公分、432公分），與契約規格各需相
    距450公分（4.5公尺）不符，甲○○及簡振成並於驗收紀錄
    載明上開工程不符契約約定，限期要求承包廠商即陳嘉吉於
    92年8月31日前改善完成；然於同年9月16日甲○○與簡振成
    再度前往現場對於上開工程進行複驗時，渠等2人明知該廣
    播電塔規格實際上並未進行改善，僅在基座四邊鐵塔鍍錏鋼
    管旁各焊接一支錏管，使形式上增加寬度，以符合契約設計
    規範，實際上並未改善，甲○○與簡振成2人均明知上情，
    竟違背法令，基於圖利麗寶美化電子工廠即陳嘉吉及登載不
    實之犯意聯絡，由甲○○在驗收紀錄上將該鐵塔四座基座中
    心點相距之距離虛偽記載各為450公分，使之符合契約規定
    ，將上開不實之事項，登載於職務上製作之驗收紀錄公文書
    ，簡振成則在該驗收紀錄之「紀錄」欄蓋章證明，嗣於同年
    10月16日以該不實之驗收紀錄連同相關資料辦理本件工程結
    算而行使之，致使鹿草鄉公所於同年10月20日將契約全部款
    項即三十萬元，開製傳票支付麗寶美化電子工廠，共同圖利
    麗寶美化電子工廠即陳嘉吉上開不符規定施工，因不妨害安
    全及使用需求，亦無減少通常效用，經主辦工程機關檢討不
    需改善，而於必要時需減價收受所減少之價金九千零四十六
    元，均足生損害於鹿草鄉公所對文書製作、工程控管、監督
    及工程款發放之正確性，並使麗寶美化電子工廠即陳嘉吉獲
    得上開不法利益9046元。
二、案經法務部調查局嘉義縣調查站移送嘉灣嘉義地方法院檢察
    署檢察官偵查起訴。
    理  由
一、認定犯罪事實所憑之證據及理由
（一）被告及其辯護人、檢察官對於下述證據及書面供述證據，
      於審判程序中均同意作為證據使用，本院審酌該等證據及
      供述證據作成時之情況，認為適當，依刑事訴訟法第159
      條之5第1項之規定，認均有證據能力。
（二）上揭事實，業據被告於本院審理時坦承不諱（見本院97年
      10月8日、97年10月29日筆錄），且與證人陳嘉吉之證述
      相符（見94年他字第162號卷36至43、46、68、70至71、
      84頁，原審卷一193至210頁），並有廣播系統規格說明之
      鐵塔設計圖（見原審卷一76至78頁）、竣工報告書、工程
      覆驗呈請書、2次驗收紀錄（見調查卷63、67、76、77頁
      ）、原審刑事勘驗筆錄（見原審卷一155至158頁）及相片
      1 張附卷可憑（見偵瀆字14號卷23至26頁）。
（三）查被告甲○○身為驗收人員，明知上開工程基座中心點相
      距不足450公分，陳嘉吉僅在鐵塔四邊各焊接1支錏管，使
      形式合於約定規格尺寸，工程並未改善仍與規定不符，竟
      在職務上製作之第 2次驗收紀錄上登載工程基座中心點相
      距為450公分， 符合規定等不實之事項，其在職務上之公
      文書登載不實及圖利麗寶美化電子工廠之故意，灼然甚明
      。
（四）按工程驗收結果與契約規定不符，而不妨害安全及使用需
      求，亦無減少通常效用，經主辦工程機關檢討不需改善或
      改善確實有困難者，得於必要時減價收受，行政院公共工
      程委員會公告之公共工程驗收作業要點第18條定有明文。
      查上開工程驗收結果與契約規定不符，固如前述，惟該不
      符並不妨害安全及使用需求，亦無減少通常效用，且上開
      工程若依原設計造價為83206元5角，承包商實作之造價則
      為74160元5角，二者差價為9046元等事實，有原告所提出
      之台灣省土木技師工會96年12月6日省土技字第7681號鑑
      定報告書一份在卷可考（見本院前審上訴卷122至176頁）
      ，均堪予認定。再者上開工程，事後經主辦機關嘉義縣鹿
      草鄉公所檢討，認不需改善，並於97年1月21日發文命麗
      寶美化電子工廠繳交原溢付即前述差價9千零46元，麗寶
      美化電子工廠如數繳付等事實，有嘉義縣鹿草鄉公所97
      年1月21日所民字第0970000587號函及麗寶美化電子工廠
      繳款收據在卷可稽（見最高法院卷17、18頁），亦堪認定
      。從而被告甲○○上開在驗收紀錄登載不實及圖利廠商之
      犯行，自均足生損害於鹿草鄉公所對文書製作、工程控管
      、監督及工程款發放之正確性，並使麗寶美化電子工廠即
      陳嘉吉獲得上開工程需減價收受所減少之價金即前述差額
      9046元。
二、論罪科刑之理由
（一）新舊法適用說明：
      按行為後法律有變更者，適用行為時之法律。但行為後之
      法律有利於行為人者，適用最有利於行為人之法律，刑法
      第2條第1項定有明文。次按比較新舊法時，應就罪刑有關
      之共犯、未遂犯、想像競合犯、牽連犯、連續犯、結合犯
      、以及累犯加重、自首減輕暨其他法定加減原因（如身分
      加減）與加減例等一切情形，綜其全部罪刑之結果而為比
      較，最高法院95年度第8次刑事庭會議可資參照 。查被告
      行為後之刑法部分條文業於94年2月2日，經總統以華總一
      義字第09400014901號令修正公布，並自95年7月1日施行
      ，茲就修正之新舊法比較適用，分敘如下：
    １公務員定義之說明：
      修正後刑法第10條第2項規定：稱公務員者，謂下列人員
      ：(1)依法令服務於國家、地方自治團體所屬機關而具有法
      定職務權限，以及其他依法令從事於公共事務，而具有法
      定職務權限者。(2)受國家、地方自治團體所屬機關依法委
      託，從事與委託機關權限有關之公共事務者。貪污治罪條
      例第2條亦於95年5月5日修正公布，並自95年7月1日起施
      行，條文經修正為：公務員犯本條例之罪，依本條例處斷
      。茲依新刑法就公務員之定義以觀，被告甲○○係身分公
      務員，新舊法均有貪污犯之適用，故就成立要件及刑罰效
      果而言均未變更，自無新舊法比較之問題。
    ２刑法第55條第牽連犯之適用：
      修正後之刑法刪除第55條關於牽連犯之規定，具有牽連犯
      之關係之罪，依修正前即行為時之規定，應從一重處斷；
      依修正後之刑法既已刪除牽連犯之規定，則所犯各罪應依
      數罪併罰之規定分論併罰。比較新舊法之規定，修正後之
      規定並非較有利於被告。
    ３刑法第59條之適用：
      修正前刑法第59條原規定「犯罪之情狀可憫恕，得酌量減
      輕其刑」，修正後刑法第59條則規定「犯罪之情狀顯可憫
      恕，認科以最低度刑仍嫌過重者，得酌量減輕其刑」，僅
      係將實務見解及適用條件明文化，非屬法律之變更，尚無
      比較新舊法之問題（最高法院95年5月23日第8次刑事庭會
      議決議六（一）參照），應逕依修正後刑法第59條規定。
    ４褫奪公權之適用：
      又按犯本條例之罪，宣告有期徒刑以上之刑者，並宣告褫
      奪公權，貪污治罪條例第17條定有明文，此項褫奪公權之
      宣告，具有強制性，為刑法第37條第2項之特別規定，不
      受宣告6月（95年7月1日修法後改1年）以上有期徒刑之限
      制，法院自應優先適用，有最高法院81年度臺非字第246
      號判決意旨可資參照。惟宣告褫奪公權之期間仍為1年以
      上10年以下，修正施行前、後刑法第37條第2項關於褫奪
      公權期間之規定，乃均相同，故不生比較適用之問題。
    ５經比較修正前後之上揭新舊法律，綜合一切罪刑之結果，
      修正後之法律，並非較有利於被告，故依刑法第2條第1項
      前段規定，應適用修正前之刑法規定。
（二）查被告甲○○公務員，明知違背法令，行使公務員登載不
      實文書圖利陳嘉吉，均足生損害於鹿草鄉公所對文書製作
      、工程控管、監督及工程款發放之正確性，並使麗寶美化
      電子工廠即陳嘉吉獲得上開不法利益，核其所為，係犯貪
      污治罪條例第6條第1項第4款之圖利罪及刑法第216條、第
      213條之行使公務員登載不實文書罪。其公務員登載不實
      文書之低度行為為行使公務員登載不實文書之高度行為吸
      收，不另論罪。又以行使公務員登載不實文書（92年9 月
      16日之驗收紀錄）之方法，達到圖利他人之目的，所犯上
      開2罪間，有方法結果之牽連關係，屬裁判上一罪 ，應依
      修正前刑法第55條規定從一重之圖利罪論處，其與簡振成
      間就上開犯行，有犯意聯絡及行為分擔，均為共同正犯。
（三）被告犯貪污治罪條例第6條第1項第4款之圖利罪 ，情節輕
      微，而其所圖得之財物僅9046元，在5萬元之下，爰依貪
      污治罪條例第12條第1項減輕其刑。
（四）被告甲○○於本院審理時坦承犯行，已知悔悟，態度良好
      ，其圖利麗寶美化電子工廠之金額僅9千零46元，且己身
      並未得利，顯有可憫恕之處，被告甲○○彥所犯貪污治罪
      條例第6條第1項第4款之圖利罪，縱令處以上開法定最低
      刑度有期徒刑五年，再減輕其刑至二分之一，猶嫌過重，
      爰依刑法第59條規定，遞減其刑。
（五）爰審酌被告甲○○身為公務人員未思盡忠職守、奉公守法
      ，乃為圖利他人，對於負責之工程驗收，明知工程瑕疵並
      未改善，竟虛偽登載驗收紀錄，使他人得以領取工程款而
      獲得不法利益，有玷官箴，破壞公務員形象；惟他人所得
      利益僅九千餘元，所生之損害尚輕；且其自身並無所得；
      高職畢業之教育程度；依其所述已婚、育有一子三女俱已
      成年、任公職月入五萬餘元之生活狀況；其妻務農、父已
      過世、母年七十餘歲由兄弟輪流扶養照顧之家庭狀況；及
      於本院審理時坦承犯行，態度良好等一切情狀，量處如主
      文第二項所示之刑，以示懲儆。又其犯貪污治罪條例之罪
      ，且宣告有期徒刑以上之刑，依貪污治罪條例第17條規定
      ，宣告遞奪公權2年。
（六）被告前未曾受有期徒刑以上刑之宣告，有臺灣高等法院被
      告全國前案紀錄表一份在卷可憑，本院考量被告一時失慮
      ，致罹刑典，犯後於本院審理時坦承犯行，已有悔意，如
      被告於本案判決確定後一年內向公庫支付新台幣5萬元 ，
      並向執行檢察官指定之公益團體、地方自治團體或社區提
      供80小時之義務勞務，對國家社會有所回饋，應可認為其
      經此科刑之教訓後，已知所警惕而無再犯之虞，只須為刑
      罰之宣告，即足以策其自新，而認以暫不執行為適當，被
      告爰併為緩刑5年，緩刑期間內付保護管束之宣告。
三、對於不另為無罪諭知部分之判斷
（一）公訴意旨另以：被告甲○○與簡振成明知驗收時，廠商應
      附電磁相容型式認可證明書，卻讓麗寶美化電子工廠提出
      與實際安裝之「六迴路綜合擴大機」型式不同之其它廠牌
      「經濟部標準檢驗局電磁相同型式認可證明書」後，即予
      辦理本工程結算，致鹿草鄉公所旋於92年10月間將契約全
      部款項支付麗寶美化電子廠，另共同圖利陳嘉吉上開不合
      法施工之不能請領之六迴路綜合擴大機金額四萬五千一百
      八十元等語。
（二）惟查：鹿草鄉公所上網之上開工程之92年5月20日第2次投
      標公告，並無登載「工程所需器材，需檢附符合經濟部標
      準檢驗局商品電磁相同型式認可證明書」，所附廣播系統
      規格說明有關六迴路綜合擴大機部分亦無該記載，且雙方
      簽訂之財物契約復無上開約定等情，此有該投標公告、廣
      播系統規格說明、財物契約各一份在卷可憑（見調查卷92
      、104、108至119頁），前開投標公告及契約既無該約定
      ，則依該投標公告得標之廠商即麗寶美化電子工廠，即無
      提出「經濟部標準檢驗局商品電磁相同型式認可證明書」
      之義務，從而，被告甲○○與簡振成在驗收上開工程時，
      要求麗寶美化電子工廠提出其裝置之六迴路綜合擴大機符
      合經濟部標準檢驗局電磁相容型式認可證明書，並限期改
      善，即屬無據；證人即嘉義縣政府發包中心技士曾智勇於
      原審審理時亦結證稱：投標公告是否訂立應提出商品電磁
      相容型式認可證明書，係屬履約條件，由辦理投標機關自
      行認定，驗收時依工程招標時訂出之規格、功能驗收，擴
      大機並無需經濟部標準檢驗局檢驗合格才可以使用之規定
      等語（見原審卷二217頁），亦認為投標公告未訂立之履
      約條件，於驗收依招標時訂立之規格、功能驗收，足見被
      告甲○○與簡振成驗收上開工程時，麗寶美化電子工廠雖
      未提經濟部標準檢驗局出商品電磁相容型式認可證明書，
      並未違背投標公告規定及契約約定，被告甲○○及簡振成
      要求證人陳嘉吉提出該證明書，尚屬無據，從而，麗寶美
      化電子工廠領取該六迴路綜合擴大機款項金額四萬五千一
      百八十元，即非不法利益，被告甲○○此部分之犯罪尚屬
      不能證明，惟因公訴人認此部分之事實與起訴經判決有罪
      之圖利事實，屬單純一罪，爰不另為無罪諭知。
四、撤銷改判之理由
    本件圖利之金額為9046元，已如前述，原審認圖利之金額為
    83206元5角，原審判決此部分之認事用法（包括得否適用貪
    污治罪條例第12條第1項減輕其刑之規定），均有未洽。
五、適用法律
（一）刑事訴訟法第369條第1項前段、第364條、 第299條第1項
      前段。
（二）貪污治罪條例第2條、第6條第1項第4款、第12條第1項、
      第17條、第19條，刑法第11條前段、第216條、第213 條
      、第59條、第37條第2項、第74條第1項第1款、第2項第4
      、5款、第93條第1項、第2條第1項、修正前刑法第28條、
      、第55條。
本案經檢察官吳忠賢到庭執行職務。
中    華    民    國    97    年    11    月    12    日
                  刑事第三庭    審判長法  官  陳義仲
                                      法  官  宋明中
                                      法  官  蔡勝雄
以上正本證明與原本無異。
如不服本判決，應於收受本判決後十日內向本院提出上訴書狀。
其未敘述上訴理由者並得於提起上訴後十日內向本院補提理由書
狀（均須按他造當事人之人數附繕本）「切勿逕送上級法院」。
                                      書記官  汪姿秀
中    華    民    國    97    年    11    月    12    日
附錄本案論罪科刑法條：
貪污治罪條例第6條第1項第4款
有下列行為之一者，處 5 年以上有期徒刑，得併科新臺幣 3 千
萬元以下罰金：
四  對於主管或監督之事務，明知違背法令，直接或間接圖自己
或其他私人不法利益，因而獲得利益者。
中華民國刑法第216條
行使第 210 條至第 215 條之文書者，依偽造、變造文書或登載
不實事項或使登載不實事項之規定處斷。
中華民國刑法第213條
公務員明知為不實之事項，而登載於職務上所掌之公文書，足以
生損害於公眾或他人者，處 1 年以上 7 年以下有期徒刑。
備註：
  一、依刑法第74條第4項規定，上開本院所命被告給付之內容
     （即命被告向國庫支付新台幣伍萬元部分）得為民事強制
      執行名義。
  二、依刑法第75條之1第1項第4款規定 ，被告違反本院所定前
      開主文第二項所示命其所為之事項情節重大，足認原宣告
      之緩刑難收預期效果，而有執行刑罰之必要者，得撤銷緩
      刑之宣告。


司法院資訊處製作；財團法人民間司法改革基金會備份。
